【裁判字號】    89,判,1344
【裁判日期】    890504
【裁判案由】    臺灣地區與大陸地區人民關係條例
【裁判全文】
行  政  法  院  判  決                          八十九年度判字第一三四四號
    原      告  甲○○
    被      告  內政部警政署入出境管理局
右當事人間因臺灣地區與大陸地區人民關係條例事件，原告不服行政院中華民國八十
八年五月十日台八八訴字第一八○七○號再訴願決定，提起行政訴訟。本院判決如左
︰
    主  文
原告之訴駁回。
    事  實
原告係台灣地區人民譚兆洪之大陸配偶，於八十五年十一月一日取得來台居留之許可
。嗣原處分機關即被告發現譚兆洪業於八十五年八月二十五日死亡，而於八十五年十
一月二十一日始為戶籍登記，原告所提供由台北縣中和市第一戶政事務所於八十五年
十月十一日出具之戶籍謄本並無有關譚兆洪之死亡記事，蒙蔽事實，致發給原告居留
證，乃以八十七年六月四日（八七）境居美字第三三四二一號書函撤銷其居留許可，
並請依限向被告申請出境證持憑出境，逾期未申請或未如期出境，得強制出境。原告
不服，申經訴願、再訴願，均遭駁回，遂提起行政訴訟。茲摘兩造訴辯意旨如下：
原告起訴意旨略謂︰一、查原告於八十一年三月與譚兆洪結婚，至八十五年三月生一
女，嗣於八十三年三月三十一日申請來台依夫同住，奉准入境，上開經過，與一般假
名結婚來台謀生之情形，顯不相同。至八十五年八月二十五日夫譚兆洪不幸死亡，惟
翁姑均在，理宜居家代夫善盡為人子女之孝道。我國數千年來，夫死仍留夫家之善良
風俗，莫不如是，倘原告其後改嫁，因而被逐夫家或強制出境，尚合情理。本件原告
於夫死後三個月，配偶排額，已可在台居留，乃以真實之戶籍謄本，送請核發居留證
，顯與故意偽造文書或矇蔽事實之情形不同，至於夫死後戶長（即家翁）未即申報死
亡，此非原告之錯誤，要無偽造文書可言。復查大陸地區人民在台灣地區定居或居留
許可辦法，所訂大陸居民來台與配偶同居，須按每年限額，依序核可。並無規定配偶
一死，即須離台，更非偽裝配偶來台謀生，何違規之有﹖復按大陸地區女子與台籍男
士結婚，依民法及戶籍法之規定，以夫之住所為住所，是原告入台後，即係台灣居民
之一－即應享受憲法上自由居住之權利，若謂夫死即不得在台留居，顯與憲法之規定
相違。二、我台灣地區與大陸地區人民關係條例，年來因基於人道及倫理考量，行政
院迭有修正，直系卑親屬，固可來台居住而直系尊親屬亦可來台定居，本件原告之幼
女，依上開條例，本可隨時申請來台與祖父母及生母同居，而原告既經核准來台與夫
同居，夫死後，年老之翁姑又亟需原告留台侍奉，原告為報答夫恩及履行倫理義務，
矢志留居夫家，現行法令上既無夫死即須逐離台灣之規定，則被告之撤銷居留許可及
強制出境之處分，於法即屬無據。三、家翁及家姑愛媳如女，其子死後，亟盼媳婦留
台侍奉，原告依照倫理，誼無可（倘他日改嫁，自當報請離台）。又，原告婚後來
台，業經放棄大陸原有之身分及職業，此時如被逐出境，勢將無法謀生。反之，原告
在台留居，家翁及家姑願負責提供生活費用，原告與幼女，生活可獲保障，家中老少
，亦各得其所，此與前開居留許可辦法不相違背。從而，原處分命即申請出境或限期
強制出境，其處分顯屬不當。
被告答辯意旨略謂︰原告所提供之戶籍謄本雖非偽造，但由於依親對象譚兆洪死亡時
間在原告獲致配額之前，其來臺居留之原因已不存在，居留申請案本應不予許可。但
被告依原告所提供不正確之戶籍資料，作出有利於原告之行政處分，在發現事實後，
依規定撤銷原處分，並無不當。原告在不應獲致居留之情況下取得居留證，經被告發
現後撤銷其居留證，復稱享受憲法上自由居住之權利，若謂夫死即不得在台居留，顯
與憲法之規定相違．．．純係曲解法令，難謂有理。
    理  由
一、按大陸地區人民為台灣地區人民之配偶，結婚已滿二年或已生產子女者，得申請
在台灣地區居留；大陸地區人民依第一項規定，每年申請在台灣地區居留之類別及數
額得予限制；其類別及數額由行政院函請立法院同意後公告之，為行為時台灣地區與
大陸地區人民關係條例第十七條第一項第一款第三項所明定。又依親指依本條例第十
六條第一項第一款及第十七條第一項第一款規定，以依靠其配偶或直系血親生活，申
請在台灣地區定居或居留，復為行為時大陸地區人民在台灣地區定居或居留許可辦法
第二條第一款所規定。
二、經查，原告係台灣地區人民譚兆洪之大陸配偶，於八十一年三月結婚，八十三年
三月三十一日依前開規定申請來台依夫居留，於八十五年十一月一日獲配來台居留之
配額，並於八十六年三月四日入境居留。嗣原告與譚兆洪所生之女譚莉玲於八十七年
五月二十日申請由大陸來台依祖父譚伯榮定居，被告發現該申請案內所附戶籍謄本載
有譚兆洪業於八十五年八月二十五日死亡之記事，經追查發現前於八十五年十月七日
就譚兆洪代原告申請來台居留案，因已預定於八十五年十一月核配，乃通知其須補提
原告依親對象（在台配偶）最近二個月內之戶籍謄本憑辦。而原告所提供由台北縣中
和市第一戶政事務所於八十五年十月十一日所出具之戶籍謄本，因譚兆洪之死亡登記
係於八十五年十一月二十一日始申辦登記，故該謄本尚無有關譚兆洪之死亡記事，被
告遂據該謄本發給居留證予原告，許其來台居留。被告認其核發居留證係導因於原告
蒙蔽事實之故，乃以八十七年六月四日（八七）境居美字第三三四二一號處分通知原
告，其有大陸地區人民在台灣地區定居或居留許可辦法第十三條第一項第七款規定之
情形，依同條第三條規定應撤銷其居留許可，並請依同辦法第三十二條規定，依限向
被告申請出境證持憑出境，逾期未申請或未如期出境，得強制出境，揆之前揭規定，
於法並無不合。
三、原告雖主張：（一）大陸地區人民在台灣地區定居或或居留許可辦法並未規定配
偶死亡即須離台。（二）原告係依真實之戶籍謄本申請居留，至於夫死後戶長並未立
即申報死亡並非原告之錯誤，並無偽造文書或蒙蔽事實可言。（三）原告之翁姑均希
望原告留台，侍奉二老，幼女又可來台依其祖父生活，家中老少各得其所，強令原告
出境，實有不當等語。
四、按台灣地區與大陸地區人民關係條例第十條第一項規定，大陸地區人民非經主管
機關許可不得進入台灣地區。此係國家統一前，為確保台灣地區安全與民眾福祉，所
為之必要措施。惟為兼顧人倫，同條例第十七條第一項第一款始有如前所述，大陸地
區人民為台灣地區人民之配偶，且符合一定之條件者，得來台居留之規定，故知大陸
地區人民依前述規定被許可來台居留之前提，必須為台灣地區人民之配偶。本件原告
雖曾與台灣地區人民譚兆洪結婚，並向被告申請以配偶之身分來台，依其排序可於八
十五年十一月獲得配額，惟在獲得配額之前，其夫譚兆洪業於八十五年八月二十五日
死亡，有戶籍謄本附於原處分卷可稽，則原告與譚兆洪之婚姻關係業因譚兆洪死亡而
消滅，原告已非台灣地區人民之配偶，不符合同條例第十七條第一項第一款規定，自
不得援引該規定為其申請來台居留之依據。被告於八十五年十月間通知原告之在台申
請代理人提出原告所依親配偶之最近二月戶籍謄本，竟提出與事實不符，未記載其所
依親配偶譚兆洪業已死亡之戶籍謄本，以供被告審核，致被告陷於錯誤，誤以為原告
為台灣地區人民之配偶，而發給居留許可，其在台代理人所為之行為，效力自及於原
告，與原告以自己之行為，陷主管機關於錯誤而取得許可，並無不同，被告查知後依
職權撤銷許可，並命原告離境，於法並無不合，亦未違背信賴保護原則。至於合法取
得入境許可之大陸地區配偶，於台灣地區配偶死亡後，應否離境，乃另一問題，與原
告以故意陷主管機關於錯誤而誤發居留許可之情形，並不相同。又原告年甫四歲之女
譚莉玲依台灣地區與大陸地區人民關係條例第十六條第一項第一款規定，得申請來台
定居後，原告如符合同條項第二款「台灣地區之配偶死亡，須在台灣地區照顧未成年
之親生子女者」，亦得依該規定申請來台定居，附此明。
五、綜上所述，被告撤銷原告之居留許可，並限期命其申請出境，逾期得強制出境，
於法並無不合，訴願及再訴願決定遞予維持，亦無違誤，原告起訴論旨核無理由，應
予駁回。
據上論結，本件原告之訴為無理由，爰依行政訴訟法第二十六條後段，判決如主文。
中    華    民    國     八十九      年      五      月       四        日
                    行 政 法 院 第 三 庭
                                審 判 長 評  事      曾  隆  興
                                         評  事      鄭  淑  貞
                                         評  事      林  家  惠
                                         評  事      徐  瑞  晃
                                         評  事      張  瓊  文
右  正  本  證  明  與  原  本  無  異
                                         法院書記官  賀  瑞  鸞
中    華    民    國     八十九      年      五      月       五        日


司法院資訊處製作；財團法人民間司法改革基金會備份。
